【裁判字號】    94,訴,826
【裁判日期】    950517
【裁判案由】    分割共有物
【裁判全文】
臺灣彰化地方法院民事判決  94年度訴字第826號
原      告  戊○○
訴訟代理人  鄭秀珠律師
複代理人    己○○
被      告  丙○○
被      告  乙○○
上  一  人
訴訟代理人  丁○○○
共    同
訴訟代理人  林世祿律師
複代理人    甲○○
上列當事人間請求分割共有物事件，本院於民國95年5月3日言詞
辯論終結，判決如下：
    主      文
兩造共有坐落彰化縣田尾鄉○○段打簾小段109地號、地目田、
面積1021平方公尺土地及同小段109–4地號、地目田、面積40平
方公尺土地應予合併分割，其分割方法如附圖（一）所示乙案編
號A部分、面積530.5平方公尺土地，分歸原告取得；編號B部分
、面積530.5平方公尺土地，分歸被告共同取得，並按原應有部
分比例保持共有。
訴訟費用由被告丙○○負擔3分之1，被告乙○○負擔6分之1，餘
由原告負擔。
    事實及理由
一、原告主張：（一）坐落彰化縣田尾鄉○○段打廉小段第109
    地號、同小段第109–4地號等2筆土地，地目均為田地，面
    積分別為1021平方公尺、40平方公尺，為原告及被告等共三
    人共有，其應有部分原告均為2分之1，被告丙○○均為3分
    之1，被告乙○○均為6分之1；按各共有人得隨時請求分割
    共有物，但因物之使用目的不能分割或契約約訂有不分割之
    期限者，不在此限，民法第823條第1項定有明文。前揭田地
    為兩造所共有，且無因使用目的不能分割或契約訂有不分割
    期限之情形，爰請求合併分割系爭2筆土地。（二）前述田
    地為農業發展條例第11條所稱之耕地，且係在民國89年1 月
    4日該條例修正施行前之共有耕地，得分割為單獨所有，不
    受該條例第16條每宗耕地分割後每人所有面積未達0.25公頃
    不得分割之限制；且系爭2筆土地為彰化縣田尾園藝特定區
    ○○路公園)計畫內之農業區土地，並無限制分割之情形，故
    系爭2筆土地應得分割。（三）系爭土地東北方鄰接道路，
    為求公允，宜由面臨道路為基準面，垂直分割，使全體共有
    人所取得之分割位置均能相連道路，以示公平，且為使被告
    丙○○於系爭土地上之建物不致拆除；又不同意系爭土地與
    坐落同小段109–1地號土地合併分割；爰請求依附圖（一）
    所示乙案之分割方案分割系爭土地。
二、被告則以：（一）為全體共有人之利益，系爭2筆土地應與
    坐落同小段109–1地號土地合併分割之必要，如此亦可防止
    土地之細分，並可依現狀分割，保留被告丙○○現坐落在
    系爭土地上之建物。（二）系爭土地上現有被告丙○○所有
    之農產品展示用平房及加強磚造二層半之住家各一棟；房屋
    是經過原土地共有人同意才蓋的，原告係日後才購得系爭土
    地，其取得土地未依法通知被告優先購買，亦不合法，請求
    依現狀為分割；再依原告之分割方案將造成被告分得之土地
    沒有門面，並不公平；（三）被告二人願保持共有云云為抗
    辯。並聲明：駁回原告之訴。
三、原告主張坐落彰化縣田尾鄉○○段打廉小段第109地號、同
    小段第109–4地號等2筆土地，地目均為田地，面積分別為
    1021平方公尺、40平方公尺，為原告及被告等共三人共有，
    其應有部分原告均為2分之1，被告丙○○均為3分之1，被告
    乙○○均為6分之1；前揭田地無因使用目的不能分割或契約
    訂有不分割期限之事實，業據其提出土地登記謄本、地籍圖
    謄本在卷為證，經核相符，且為被告所不爭執，應認為真正
    。按耕地：指依區域計畫法劃定為特定農業區、一般農業區
    、山坡地保育區及森林區之農牧用地。農業發展條例第3條
    第11款定有明文。依卷附土地登記謄本及彰化縣田尾鄉都市
    計畫土地使用分區（或公共設施用地）證明書所載，系爭土
    地使用分區為農業區、都市計畫案名為田尾園藝特定區○○
    路公園）計畫，即非屬農業發展條例第3條第11款所定耕地
    之範圍，其分割及方法自不受農業發展條例第16條規定之限
    制。且系爭土地既無因使用目的不能分割，或訂有不分割期
    限之情形，兩造於起訴前亦未能達成分割協議，則原告依民
    法第823條第1項之法律規定，請求分割系爭土地，即屬有據
    ，應予准許。
四、按共有人因共有物分割之方法不能協議決定，而提起分割共
    有物之訴，應由法院斟酌共有物之性質、共有人之意願、全
    體共有人之利益、經濟效用等因素，秉持公平原則，而為適
    當之分配。經查：(一)系爭109–4地號土地，係分割自同小
    段109–3地號土地，而109–3地號土地又自系爭109地號土
    地分割出來，且系爭2筆土地之共有人均相同，地目及使用
    分區暨都市計畫案名均相同，且系爭2筆土地相毗連之事實
    ，有土地登記謄本、地籍圖、彰化縣田尾鄉都市計畫土地使
    用分區（或公共設施用地）證明書在卷可稽。從而，原告主
    張系爭2筆土地應予合併分割，於法尚無不合（被告僅抗辯
    應與同小段109–1地號土地合併分割，顯亦同意系爭2筆土
    地合併分割）。（二）系爭2筆土地合併後，地形略呈長方
    形，東北側與同小段109–2地號土地（係道路預定地）相接
    後，面臨彰化縣田尾鄉○○路，西北側則有約五公尺寬之巷
    道，均可對外連繫；又系爭土地上建有被告丙○○所有之如
    附圖（二）編號甲、甲1（面積共146平方公尺）及乙、乙1
    （面積共197平方公尺）之2棟房屋，其餘空地則供被告乙○
    ○擺放盆景使用等情，此有地籍圖在卷可參，並經本院會同
    彰化縣北斗地政事務測量員勘測屬實，復有勘驗筆錄、現場
    略圖、複丈成果圖在卷可稽。（三）被告二人表示保持共有
    之意願。（四）依照原告所主張之如附圖所示（一）乙案，
    兩造所分得面臨彰化縣田尾鄉○○路之寬度大致相等，且被
    告丙○○所有上開之建物得以保存，如此能兼顧兩造間利益
    之均衡，亦能將損害減低到最小，於兩造間應屬公平。（五
    ）被告抗辯本件應與坐落同小段109–1地號土地合併分割乙
    節，因原告不同意，且此土地之共有人與系爭土地之所有人
    亦不盡相同，故本院無從併予斟酌。本院審酌上情，認為附
    圖（一）所示乙案分割方法分割，符合兩造之利益均等堪值
    採用，應屬適當。
五、訴訟費用負擔之依據：民事訴訟法第78條、第80條之1、第
    85 條第1項前段。
中    華    民    國    95    年    5    月    17    日
                  民事第二庭    法  官  何志通
以上正本係照原本作成。
如對判決上訴，應於判決送達後20日內向本院提出上訴狀。
中    華    民    國    95    年    5     月    17    日
                                書記官  莊福來


司法院資訊處製作；財團法人民間司法改革基金會備份。
